臺灣高等法院刑事判決　　　　　　　　　　　　　九十二年度上易字第一二六一號
　　上　訴　人
　　即　被　告　乙○○
右上訴人因背信案件，不服臺灣桃園地方法院九十一年度易字第一九五號，中華民國
九十二年三月十二日第一審判決（起訴案號：臺灣桃園地方法院檢察署九十一年度偵
字第六０五號），提起上訴，本院判決如左：
    主  文
原判決關於乙○○部分撤銷。
乙○○無罪。
    理  由
一、公訴意旨略以：甲○○ (業經原審依背信罪判處有期徒刑三月確定) 於民國八十
    一年十二月起至八十八年四月間擔任再億工程股份有限公司（下稱再億公司）負
    責人，並為再億公司處理相關事務，明知身為公司負責人，對於公司資產應施以
    善良管理人之注意義務，不得以不實債務關係使公司負擔債務而損害公司資產，
    竟與友人乙○○基於共同損害再億公司利益之概括犯意，自八十八年一月起，明
    知再億公司與乙○○間並無債權債務關係存在，竟連續於如附表所示之時間，以
    再億公司為發票人簽發如附表所示之本票交付乙○○以抵償債務或供作擔保，致
    生損害於再億公司，因認乙○○與甲○○共同涉犯刑法第三百四十二條之背信罪
    云云。
二、按犯罪事實應依證據認定之，無證據不得認定犯罪事實；不能證明被告犯罪者，
    應諭知無罪之判決，刑事訴訟法第一百五十四條第二項、第三百零一條第一項分
    別定有明文。又刑事訴訟上證明之資料，無論其為直接證據或間接證據，均須達
    於通常一般之人均不致於有所懷疑，而得確信其為真實之程度，始得據為有罪之
    認定，若其關於被告是否犯罪之證明未能達此程度，而有合理性懷疑之存在，致
    使無從形成有罪之確信，根據「罪證有疑、利於被告」之證據法則，即不得遽為
    不利被告之認定（最高法院七十六年度台上字第四九八六號判例意旨參照）。
三、公訴人認上訴人即被告乙○○涉犯刑法第三百四十二條之背信罪，係以告訴代理
    人即再億公司現負責人丙○○之指訴、被告對再億公司債權關係不存在一節，亦
    經民事判決確定，有台灣桃園地方法院八十八年度桃簡字第一一五五號、八十九
    年度簡上字第一三一號判決在卷可憑，復有週轉契約、中油公司工程合約書、再
    億公司設於台灣土地銀行帳戶及呂芳達設於新竹企業銀行桃園分行部份存摺、採
    購公報、本票影本等在卷為主要之論據。訊據被告堅詞否認有何背信犯行，辯稱
    ：再億公司因營運狀況不佳，而宣告停業，事實上在再億公司宣告停業前，時任
    再億公司負責人之甲○○即一再向其洽借款項週轉，其基於多年朋友情誼，乃與
    其夫呂芳達共同借款予再億公司，協助甲○○東山再起，其係為保護本身債權，
    乃向再億公司負責人甲○○取得系爭本票，並無不法之處。且其並非再億公司員
    工，非為再億公司處理事務之人，縱甲○○之行為構成背信，亦無證據證明與其
    有何關連，而可認定其係共犯，其無何背信犯行可言等語。
四、經查：
  (一)再億公司確於八十七年十一月二十四日因營運狀況不佳而向桃園縣政府申請自八
    十七年十二月一日至八十八年十一月三十日止營利事業停業登記，嗣於八十八年
    一月十六日起復業，並於八十八年一月十八日申請營利事業復業登記，此有桃園
    縣政府八十七年十一月二十六日八十七府建商字第三００五九八號、八十八年一
    月二十一日八八府建商字第三二三一八八號函在卷可憑。而在再億公司宣告停業
    前之八十七年十月三十一日被告即與當時為再億公司負責人之甲○○簽立周轉金
    借貸契約，雙方約定自八十七年十一月一日起至九十年十二月三十一日，再億公
    司因投標中國石油股份有限公司 (下稱中油公司) 管線工程所須押標金及得標後
    為進行工程所需之保險費，員工薪資、營業稅款、堆放材料之場地費及其他必要
    費用，得於新台幣 (下同) 一千萬元額度內，隨時向被告借貸，利息按年息百分
    之二十計算，為確保再億公司所承攬之中油公司工程能如期完繕，順利取得工程
    款以擔保被告之借款債權，於該契約成立之同時，再億公司委任被告為工程顧問
    ，協助再億公司取得中油公司所發包之工程及於得標後協助處理工程順利之相關
    事宜，再億公司並以所得標中油工程之合約總價百分之十五作為被告之報酬等節
    ，有周轉金借貸契約影本在卷可憑 (見他字卷第十四之一頁) ，觀諸前開周轉金
    借貸契約，並未明確記載借款係供再億公司投標中油公司何種管線工程之名稱，
    且借款期間自八十七年十一月一日至九十年十二月三十一日，長達三年有餘，借
    款金額則概括約定於一千萬元以內，足見被告與再億公司間之前開周轉金借貸契
    約，係抽象地概括規範被告借款協助再億公司標取中油公司工程之相關事宜，原
    審之同案被告甲○○於偵查中亦供稱：我本身就在中油做管線電焊工程，約有七
    、八年之久，故事前知悉將要有招標工程，故採購公告尚未刊登出來以前，我就
    先與被告商議借錢，準備隨時有合意的案件，就要參與招標，核與被告所辯其於
    甲○○經營之再億公司財務陷於困難向其求援之際，曾允諾借款，以助甲○○渡
    過事業上之難關一節，尚屬相符。
  (二)嗣再億公司參與中油公司八五六四管線敷設工程電焊工程之投標，該工程係於八
    十七年十二月二十三日第一次開標，因家數不足流標，八十八年一月十一日第二
    次開標由再億公司得標，並於八十八年一月十二日簽約，有中油公司台灣油礦探
    勘總處八十九年五月九日 (八九) 台探總八九０五一七七八一號函 (見原審卷第
    四十七頁) 、中油公司管線敷設工程電焊工作合約影本 (見他字卷第十六頁至第
    十八頁) 在卷可憑，觀諸，再億公司參與前開工程投標期間，係再億公司停業期
    間，而投標政府部門之工程須支出押標金，被告乃依前開與再億公司之周轉金借
    貸契約，而借予再億公司押標金一百零五萬元，並於八十八年一月七日自其夫呂
    芳達於新竹企銀桃園分行０五二─００三０號帳戶內轉支一百零五萬元，供再億
    公司投標前開工程提出押標金之用，此亦有呂芳達前開帳戶之存摺影本在卷可憑
    (見他字卷第一七一頁)，而附表編號一之本票票面金額係一百五十七萬五千元 (
    起訴書誤載為一百五十七萬元) ，依被告與再億公司所訂前開周轉金借貸契約有
    關工程顧問費係工程總價百分之十五計算，因前開中油公司電焊工程之總價係一
    千零五十萬元，按百分之十五計算，即為一百五十七萬五千元，亦屬相符，姑不
    論被告有無電焊工程之專業知識，能力足否擔任系爭工程之顧問，或被告與甲○
    ○之間就利息是否有特別之約定，被告既曾借款予再億公司，其取得再億公司之
    本票以保債權，尚難遽認為違法。
  (三)再者，被告辯稱附表編號二所示之面額十六萬元之本票，係甲○○自其帳戶中直
    接提領，供作再億公司之交際費，而被告設於新竹企銀新明分行０五二─０二二
    五號帳戶之存摺，於八十八年四月十六日亦確有跨行提領現金十六萬元之記錄 (
    見他字卷第一七六頁) 。另被告主張附表編號三部分係為再億公司墊繳各種費用
    再加上業務上需要共湊足十萬元予甲○○，嗣甲○○簽發面額十萬元之本票予其
    ，並提出台灣省公路局自行收納款項收據原本 (見台灣桃園地方法院簡易庭八十
    八年度桃簡字第一一五五號第二六五頁至第二六七頁) 、再億公司所有Ｇ八─六
    三二０號汽車行照影本、代墊再億公司保險費之現金支出傳票 (見八十八年度桃
    簡字第一一五五號第二六三頁至第二六四頁) 等為據。再者，附表編號四所示面
    額二十萬元之本票部分，被告則持有甲○○所親簽之借據為憑。雖被告所提出之
    前開收據或現金支出傳票之總額，與票面金額並非全然相符，但被告持有再億公
    司相關保險及屬再億公司所有車輛違規之繳納收據則屬無訛，從而，被告主張對
    再億公司有債權，亦非全屬虛構。
  (四)系爭附表所示之本票，經再億公司提起確認本票債權不存在之訴，為原因關係之
    抗辯，經台灣桃園地方法院桃園簡易庭八十九年五月十五日八十八年度桃簡字第
    一一五五號及民事庭九十年九月二十日分別以八十九年簡上字第一三一號判決確
    認上開本票債權不存在，有前開判決書影本在卷可憑，並經本院調閱全卷核閱屬
    實，被告固因無法舉證證明與票面金額同額之債權存在而民事訴訟敗訴確定，然
    如前所述，被告亦提出其與再億公司間確有債務糾葛之證據，且依被告於本院所
    提出之借款證據，均屬散亂為之之情形，被告對於金錢帳目顯無精密正確之記載
    及登錄之習慣，其所能舉證證明對再億公司之債權額，固與票面金額不全然相符
    ，而有可疑之處，然民間借貸，利息或有特別約定，債權人為擔保債權，擔保品
    之價值亦有可能超過借貸之實際金額，被告確取得系爭本票，然得否以其持有系
    爭本票之事實，即推認被告係基於為自己不法所有之意圖，或有損害再億公司利
    益之意圖而持有，即非全然無疑。
  (五)按「刑法第三百四十二條之背信罪，以處理他人事務為前提，如其處理事務係經
    他人之委任，於委任其處理期間，因發見受任人處理事務有不當，經撤銷其委任
    ，由另人處理者，則被撤銷者，即再無為他人處理事務之權，於此而有不法行為
    時，除成立他罪外，要難以刑法上背信罪相繩」，最高法院五十二年台上字第五
    五一號著有判例在案。查原審同案被告甲○○業於八十八年四月三十日經再億公
    司董事會改選而解除其董事長職位，除據甲○○坦認在卷外，復有再億公司股東
    會紀錄 (見原審卷第一七五頁、第一七六頁) ，並經台灣桃園地方法院確認本票
    債權不存在事件民事第一、二審確定判決為相同之認定。則揆之上揭判例意旨，
    再億公司對甲○○之委任既自該日起被撤銷，甲○○已無為再億公司處理事務之
    權，是自該日之後其所簽發如附表編號五至十所示本票之行為，無論該等本票之
    票據原因關係能否證明，甲○○不復為為他人處理事務之人，亦即不具背信罪之
    身分關係，即難以背信罪相繩 (此部分業經不另為無罪諭知確定)，被告自無與
    甲○○成立背信罪共犯之餘地。
  (六)另共同正犯之成立，須行為人主觀上具有共同加功於實施犯罪之意思，亦即各行
    為人就犯罪之實施具有相互利用其行為之合同意思，或於客觀上已參與實施犯罪
    構成要件之行為，始足當之。本案依卷附證據並無法認定被告與甲○○有共同犯
    背信罪之犯意聯絡及行為分擔，尚難僅因被告所舉對再億公司之債權與票面金額
    不全然相符，即認被告係與甲○○共犯背信之罪。
五、刑事訴訟法第一百六十一條已於九十一年二月八日修正公布，修正後同條第一項
    規定：檢察官就被告犯罪事實，應負舉證責任，並指出證明之方法。因此，檢察
    官對於起訴之犯罪事實，應負提出證據及說服之實質舉證責任。倘其所提出之證
    據，不足為被告有罪之積極證明，或其闡明之證明方法，無從說服法官以形成被
    告有罪之心證，基於無罪推定之原則，自應為被告無罪判決之諭知。本件審判時
    ，修正刑事訴訟法關於舉證責任之規定，已經公布施行，檢察官仍未提出適合於
    證明犯罪事實之積極證據，並闡明其證據方法與待證事實之關係。本院對於卷內
    訴訟資料，復已逐一剖析，參互審酌，仍無從獲得有罪之心證，自應為被告無罪
    之諭知。
六、原審未察，據以對被告論罪科刑，尚有未洽，被告上訴否認犯罪，為有理由，自
    應由本院將原判決關於被告乙○○部分予以撤銷改判，另為該被告無罪之諭知。
據上論斷，應依刑事訴訟法第三百六十九條第一項前段、第三百六十四條、第三百零
一條第一項前段，判決如主文。
本案經檢察官覃正祥到庭執行職務。
中　　　華　　　民　　　國　　九十三　　年　　　二　　　月　　二十六　　日
                              臺灣高等法院刑事第二十二庭
                                  審判長法  官  蔡  秀  雄
                                        法  官  楊  炳  禎
                                        法  官  蘇  素  娥
右正本證明與原本無異。
不得上訴。
                                        書記官  何  閣  梅
中　　　華　　　民　　　國　　九十三　　年　　　二　　　月　　二十六　　日
  附  表
┌──┬──────────┬────┬───────┬───┬────┐
│編號│ 發     票     人   │ 票 號  │面額（新台幣）│發票日│到 期 日│
├──┼──────────┼────┼───────┼───┼────┤
│ １ │再億工程股份有限公司│0000000 │  1,575,000   │88.1.7│ 88.1.7 │
├──┼──────────┼────┼───────┼───┼────┤
│ ２ │再億工程股份有限公司│0000000 │    160,000   │88.4.1│ 88.4.16│
├──┼──────────┼────┼───────┼───┼────┤
│ ３ │再億工程股份有限公司│0000000 │    100,000   │88.4.1│ 88.4.16│
├──┼──────────┼────┼───────┼───┼────┤
│ ４ │再億工程股份有限公司│0000000 │    200,000   │88.4.1│ 88.4.19│
├──┼──────────┼────┼───────┼───┼────┤
│ ５ │再億工程股份有限公司│0000000 │    300,000   │88.5.2│ 88.5.28│
├──┼──────────┼────┼───────┼───┼────┤
│ ６ │再億工程股份有限公司│0000000 │  1,200,000   │88.5.7│ 88.5.7 │
├──┼──────────┼────┼───────┼───┼────┤
│ ７ │再億工程股份有限公司│0000000 │  1,800,000   │88.5.1│ 88.5.13│
├──┼──────────┼────┼───────┼───┼────┤
│ ８ │再億工程股份有限公司│0000000 │    100,000   │88.5.2│ 88.5.20│
├──┼──────────┼────┼───────┼───┼────┤
│ ９ │再億工程股份有限公司│0000000 │    150,000   │88.6.1│ 88.6.1 │
├──┼──────────┼────┼───────┼───┼────┤
│ １０ │再億工程股份有限公司│0000000 │  1,200,000   │88.6.1│ 88.6.1 │
└──┴──────────┴────┴───────┴───┴────┘
